【裁判字號】    99,法,1
【裁判日期】    990826
【裁判案由】    變更章程
【裁判全文】
臺灣臺北地方法院民事裁定                 99年度法字第1號
聲  請  人  丑○○
            庚○○
            甲○○
            子○○
            卯○○
            寅○○
            乙○○
            戊○○
            丁○○
            辛○○
            丙○○
            卯○○
            癸○○
            己○○
上列14人共同
代  理  人  金學坪律師
相  對  人  財團法人台北市義和堂
                      設台北市○○○路○段55之1號11樓
法定代理人  壬○○    住同上
上列聲請人聲請變更財團法人台北市義和堂捐助暨組織章程，本
院裁定如下：
    主  文
聲請駁回。
聲請程序費用新台幣壹仟元由聲請人負擔。
    理  由
一、本件聲請意旨略以：相對人財團法人台北市義和堂（下稱義
    和堂）於捐助暨組織章程中除設立董事會外，更加設堂友會
    之相似組織，於捐助暨組織章程中明訂每年召開堂友會乙次
    ，且有權審議董事會之提案、議決收支預算、審核收支決算
    及決定該財團方針、重要會務之權限，不啻成為該財團之最
    高意思權力機關，而與司法院（71）院台廳一字第03099號
    及內政部台內民字第99951號函示意旨即財團法人除設董事
    為其執行機關外，別無所謂最高權力意思機關之規定有違，
    是相對人義和堂之捐助暨組織章程中關於堂友會之設立，顯
    於法未合。為此，爰依民法第62條、第63條之規定，聲請變
    更章程如修正附表所示。
二、按財團之組織及其管理方法，由捐助人以捐助章程或遺囑定
    之。捐助章程或遺囑所定之組織不完全，或重要之管理方法
    不具備者，法院得因主管機關、檢察官或利害關係人之聲請
    ，為必要之處分；又為維持財團之目的或保存其財產，法院
    得因捐助人、董事、主管機關、檢察官或利害關係人之聲請
    ，變更其組織。民法第62條、第63條定有明文。其立法理由
    略以：「謹按財團之組織，及其管理方法，須由捐助人以捐
    助人以捐助章程定之者，蓋以財團之集合，本基於捐助人之
    意思而成立，則其內部之組織，及其管理之方法，自須尊重
    捐助人之意思。若章程所定之組織不完全，或重要管理方法
    不具備時，則無由達其一定之目的，而影響於利害關係人者
    甚鉅。故規定法院得因利害關係人之聲請，為必要之處分，
    俾資救濟，蓋又為保護利害關係人之利益計也」。是財團法
    人除「章程所定之組織不完全，或重要管理方法不具備，而
    無由達其一定之目的」時，始能聲請法院裁定變更章程，且
    利害關係人聲請之處分內容亦須明確可行，方得准許。次按
    法院依民法第62條為必要之處分或第63條變更財團之組織前
    ，應徵詢主管機關之意見，但由主管機關聲請者，不在此限
    ，非訟事件法第62條亦有明文。
三、經查，本件聲請人主張相對人義和堂之捐助暨組織章程中有
    關堂友會之組織及其職權條文不符財團法人之設立本質等相
    關法規，應分別刪除或修正等語，固有理由。惟經本院徵詢
    主管機關台北市政府民政局之意見，該局99年7月6日以北市
    民宗字第09902170000號函覆：『‧‧‧。二、有關旨揭法
    人修正章程第7、8、9條部份，查該法人仍欲保留「堂友會
    」之組織及部分職權，則如該法人將原條文第7條有關堂友
    會召集程序、第9條堂友會決議方式予以刪除，將造成堂友
    會運作失所依據，請該法人重新釐清及酌予修正章程，避免
    相互矛盾。三、又依臺北市財團法人暫行管理規則（如附件
    ）第13絛第1項規定：「‧‧‧三、董事須有三分之一以上
    具有從事主管機關規定之財財團法人業務相關素養或經驗。
    四、董事相互間有配偶及三親竽以內血親、姻親關係者，不
    得超過董事名額三分之一。五、監察人相互間、監察人與董
    事間不得有配偶及三親等以內血親、姻親關係。」，查該法
    人原捐助暨組織章程未列上開規定，建請該法人補列。』等
    語，可知本件變更捐助暨章程內容尚有上開缺失，則聲請人
    聲請變更財團法人台北市義和堂之捐助暨組織章程，仍有依
    主管機關之函文意旨加以全面審慎修正之必要。從而，本件
    聲請人之聲請與民法第62條規定之要件不符，尚難遽予准許
    ，應予駁回。
四、依非訟事件法第21條第1項前段，裁定如主文。
中    華    民    國    99    年    8     月    26    日
                  民事第六庭    法  官  陶亞琴
以上正本係照原本作成
如對本裁定抗告，須於裁定送達後10日內向本院提出抗告狀，並
繳納抗告費新台幣1,000元。
中    華    民    國    99    年    8     月    26    日
                                書記官  曹瓊文

司法院資訊處製作；財團法人民間司法改革基金會備份。
